行  政  法  院  判  決                          八十八年度判字第二一九九號
    原      告  甲○○
    被      告  財政部臺灣省北區國稅局
右當事人間因綜合所得稅事件，原告不服行政院中華民國八十七年九月五日台八十七
訴字第四三八○六號再訴願決定，提起行政訴訟。本院判決如左︰
    主  文
原告之訴駁回。
    事  實
緣原告民國七十九年度綜合所得稅結算申報，被告以其漏報取自國防部中山科學研究
院（以下簡稱中科院）之薪資所得計新台幣（下同）二○一、二一○元，乃核定補徵
稅額一二、○七三元，並科處罰鍰二、四○○元。原告不服，，申經復查結果，除罰
鍰准註銷外，其餘部分未准變更，遂就取自中科院薪資所得二○一、二一○元部分提
起訴願、再訴願均遭駁回，遂提起本訴。茲摘兩造訴辯意旨於次：
原告起訴意旨略謂：一、系爭所得（品位加給、技術加給部份）應免徵所得稅：（一
）按民國五十五年中華民國政府最高當局鑑於國際情勢日緊，國防科技必須力求自主
，以使國家屹立不搖，遂根據動員戡亂時期臨時條款第四條戡亂時期本憲政體制授權
總統得設置動員戡亂機構，決定動員戡亂有關大政方針。第五條總統為適應動員戡亂
需要，得調整中央政府之行政機構、人事機構及其組織所授予的權力，創立中山科學
研究院，並依據憲法第一百六十五條國家應保障教育、科學、藝術工作者之生活，並
依國民經濟之發展，隨時提高其待遇，第一百六十六條國家應獎勵科學之發明與創造
，保護有關歷史、文化、藝術之古蹟、古物。第一百六十七條國家對於左列事業或個
人，予于獎勵或補助．．．三、於學術或技術有發明者。．．．為法源，核予中科院
非軍職員工部分所得（即品位加給、技術加給）免徵所得稅之租稅優惠，並稍為彌補
軍文職人員（至今軍官品位加給仍為免稅）同工不同酬之憾，並為網羅滯留海外人才
，歸國效命之有利因素。以憲法為國家之根本大法，第一百七十一條法律與憲法牴觸
者無效之法定鐵則，原告據此主張被告及其上級督導機關財政部引用稅捐稽徵法第二
十一條第一款追課五年稅之處分事件顯然無效。蓋部分免稅突然轉為全部所得皆為應
稅所得，實為實質的降低待遇措施，自難謂無牴觸憲法第一百六十五條依國民經濟之
發展，隨時提高其待遇之保障。就中科院之命名、創立時之背景動機、及三十餘年的
發展成就（IDF 戰鬥機、雄蜂、天弓、天劍等飛彈及其他可公開或不可公開之成就、
各級研究人員之研究心得皆存於本院圖書館中可供鈞院查證），自有憲法第一百六十
五條、第一百六十六條、第一百六十七條第三項之適用，應為無可置疑之事實。（二
）再按「個人之綜合所得總額，以其全年左列各類所得合併計算之．．．第三類：薪
資所得．．．凡公、教、軍、警、公私立事業職工薪資及提供勞務者之所得：薪資所
得之計算，以在職務上或工作上取得各種薪資收入為所得額。前項薪資包括：薪金、
俸給、工資、津貼、歲費、獎金、紅利、各種補助費及按月或按年分期給付之退休金
或養老金．．．。」為所得稅法第十四條第一項第三類所明定。同法第四條第八款「
左列各種所得，免納所得稅．．．八、中華民國政府或外國政府，國際機構、教育、
文化、科學研究機關、團體，或其他公私組織，為獎勵進修、研究或參加科學或職業
訓練而給與之獎學金及研究、考察補助費等。但受領之獎學金或補助費，如係為授與
人提供勞務所取得之報酬不適用之」中之但書規定，顯然為德不彰，牴觸憲法第一百
六十七條國家應獎勵科學之發明與創造．．．第一百六十七條第三項．．．於學術或
技術有發明者．．．之保障。試問如沒有經年累月實驗證明，再放大架設等實際勞務
（心）之提供，何來科學之發明與創造，學術與技術之發明（中科院有足夠的例證，
可供鈞院查證），原告據此主張，系爭之中科院代表國家所核予國防科技人才之品位
加給（技術加給），不論發放之形式如何，皆有憲法第一百六十六條、第一百六十七
條所明定獎勵措施所引伸出租稅優惠之免稅規定之適用。二、政府機關對人民之信賴
應予保護：（一）又按「機關之間對法條施行若有爭議，在爭議未確定前，如對人民
權益有所影響，應選擇對人民最有利之方法為之」。此法治國家行政權作用時之基本
原則下，為避免侵害人民的權利，依應為之當然限制。況且，如果其中之一機關施行
之結果是對人民有利之授益處分，且其依據是之前即已核定所為之行政命令或機關與
人民簽訂契約時即為之固有宣示，則縱或與其他機關間有爭議，最後結果如何，也不
能因此否認原有之授益結果，加以追回，或有追回之必要時，亦應由做成授益決定之
機關代為負擔。而此行政作用上之限制，是基於基本法理「誠信原則」，乃衍伸至行
政法上即為「信賴保護原則」及「不溯及既往原則」之原理而生，以避免人民對國家
法治之不信任，而導致其他惡劣之後果（參鈞院七十年度判字第九七五號、七十一年
度判字第一一一○號、七十九年度判字第二○九五號行政法院裁判要旨。（二）故公
法之爭訟，應有右述「信賴保護原則之適用」（參鈞院七十六年判字第四七四號判決
），蓋不管行政機關之決定是否合法，除了重大且明顯之瑕疵或其違法係可歸責於納
稅義務人外，行政機關之行為一經表露於外，人民通常會對其所造成「法律狀態」之
存續寄以信賴，並依之作為行為依據，此種依據信賴，應受保護，否則人民將生活於
一不確定之法律狀態中。(1)查本案品位加給（或技術加給）應否課徵所得稅，在民國
六十八年財政部雖擬具辦法於六十八年十一月八日台六十八財稅字第一一二○四號報
行政院函准備查在案，並以台財稅第三八五○一號函復國防部；國防部及中科院秉此
遵循往例，就系爭所得仍依憲法第一百六十六條、第一百六十七條所衍伸出的租稅優
惠獎勵措施（即所得稅第四條第八款，非但書部分）認定為免稅所得，因此並未開立
扣繳憑單於原告。甚者，稅捐稽徵機關逐年審閱中科院相關之會計資料，對系爭金額
未予扣繳乙節，皆認同中科院之主張，未予置喙，可證稅捐稽徵人員亦認定該所得為
研究補助費。就所得稅法第九十五條稽徵機關應隨時調查扣繳義務人對於有關扣繳報
告是否確實，並督促依照本法規定扣款繳納所授於稅捐稽徵人員法定稽徵認定權責，
從民國五十五年中科院創立以至民國八十年長達二十五年的認證下，原告據此認為就
領受自中科院代表國家所核予品位加給（技術加給）免稅待遇之法定效力生效，為無
可置疑之事實，信賴保護原則亦因而確立。(2)再就財稅機關之作為以觀，除前項所述
外，財政部賦稅署於八十年一月四日就納稅義務人所提出中科院非軍職人員薪資未盡
合理之建言，移交桃園縣稅捐稽徵處查明，經該處大溪分處派員調查瞭解，結果略以
：「據中科院稱其員工薪資係分本俸及品位加給（技術加給）兩部分，本俸依法課稅
。至品位『技術』加給依所得稅法第四條第八款規定為研究補助費，依法免納所得稅
。」並函復納稅義務人略以：「中科院員工研究（技術）加給，係政府為獎勵科技人
員科技研究工作之研究補助費，此研究補助費台端建議應改成單一薪俸核課綜合所得
稅，以健全所得稅制，此案俟所得稅法修正時將一併建議上級單位參採」。本案系爭
所得依上開所陳，迨至民國八十年稅捐稽徵機關仍為免稅所得。(3)溯自八十一年七
月一日被告成立，對中科院給付之「品位加給」與「技術加給」究竟可否適用所得稅
法第四條第八款規定免課所得稅，認滋生疑義，乃於八十二年四月十五日北區國稅三
第八二○○七三○七號函財政部建議「考量中科院薪給制度對研究補助費性質之加給
未按個案給付，致應列入課稅範圍之因素，採不溯既往原則；明定自八十二年度起，
中科院非軍職人員研究補助費性質之品位（技術）加給均應列入薪資所得扣繳範圍，
並應依法申報綜合所得稅。」以1.政府機關乃屬一體，尚不得因編制之改變，而否認
前者作為，是以在未有新函令發佈前，自不應因編制之改變，肆意將免稅所得列為應
稅所得。2.又被告亦坦承系爭品位加給（技術加給）究竟是否合於免稅要件滋生疑義
。3.再就被告於該函中亦建議「採不溯既往原則；明定自八十二年度起．．．」依右
述足證財稅機關亦認定系爭品位加給（技術加給）為免稅所得，政府對於人民信賴應
予保護。三、其他有利原告之見解：（一）又李總統在八十四年十月十二日裁示「中
山科學研究院文職員工「品位加給」及『技術津貼』所得稅追繳案，財稅單位對法律
的引用，不宜因時而異，以溯及既往的方式，追課亦有不妥，本案涉及人數眾多波及
層面甚廣，甚可能衍生之社會問題，應予重，希行政院相關單位儘速妥善處理，以
免影響政府威信及當事人權益。誠哉斯言，中華民國憲法保障人民之權利義務不會因
時而異，追課五年李總統亦認屬不妥，影響政府威信及當事人權益。縱然不為原告權
益計，亦得為國家科技發展長遠計，並非全然免稅的租稅優惠制，是為中科院吸收優
秀新血輪，永續發展的不二法門；試問無天弓飛彈之順利部署，豈有美製愛國者飛彈
之獲得，無雄蜂飛彈已巡弋海疆，美製魚叉飛彈又豈易獲得，台海和平因而確保不少
，或明或暗之全民利益福祉，斷非一億餘元的區區稅收所得所可比擬。被告機關基於
職掌欲追課此一億餘元稅收本無可厚非，但其缺乏二位蔣故總統之眼光與胸襟，以另
類思維來思考，顯然又不符國家整體利益之要求，有因小失大之譏。（二）又訴願法
第十九條：「訴願就書面審查決定之，必要時，得為言詞辯論。」第二十六條：「各
機關辦理訴願事件，應設訴願審議委員會，組成人員以熟諳法令者為原則，其中社會
公正人士、學者、專家不得少於訴願審議委員會成員三分之一」規定，原告認為此案
牽連甚廣，行政院及財政院所屬訴願委員會未召開言詞辯論，亦有失公允。（三）再
則中科院組成工作分子約類分為軍官及文職人員，文職人員又細分為文官、科技聘僱
、技術員、行政聘僱、僱工五類，其中軍官、文官、科技聘僱皆同領受品位加給（是
故中科院的軍官較非在中科院任職之軍官多領了一筆品位加給），但軍官的品位加給
至今仍是免稅，而文官、科聘人員的品位加給如不能免稅，將導致同工不同酬的不平
衡心理產生，而損及研發成效，是為當時層峰核予品位加給、技術加給免稅的另一主
要考量之因素。（四）聯合報八十七年二月二十六日報導：今年起中小學教師之課後
輔導、暑期藝術活動所得，要開始繳納所得稅。（賦稅署長王得山表示，過去財政部
不瞭解中小學教職員有政府發放薪資以外的所得，最近有人向財政部查詢，財政部在
研究稅法規定後，發現這類所得並不是稅法規定之免稅範圍，因此發佈新解釋令，並
且由今年起適用。）檢此篇報導，原告赫然發現財稅單位並未就另發現應徵之稅捐
者，依法應補徵教職員五年漏稅額並予處罰，僅以「不瞭解」一詞帶過，另外軍醫除
軍餉免稅外，在軍醫院執業的加給均需繳稅，而中科院軍職員工除軍餉外，其研究加
給（品位加給）亦可免稅賦。此種不公平的現象，顯示財稅單位嚴重違法失職，圖利
特定階層人士。（五）自立晚報八十七年五月二十三日報導中科院的成立創始，及現
今面臨的困境，追課品位（技術）加給所引起抗爭事件，十分詳實，其中提及中科院
是由蔣介石總統一聲令下而創立，顯然一般輿論亦承認中科院的創立，來自於動員戡
亂時期所賦於總統權利而成立的研發機構，其享有免稅之租稅優惠待遇，是可以推論
而得。四、綜合上述，原告等認定中山科學研究院就其命名、成立背景及動機、三十
年來的研發成就，自有憲法第一百六十五條、第一百六十六條、第一百六十七條規定
之適用，復經稅捐稽徵人員依所得稅法第九十五條所授與法定認證權利，歷經二十五
年的認證（有監察院的調查報告可證），國防部及中山科學研究院代表國家所核予中
科院非軍職員工品位加給（技術加給）免稅的法律效力為已確立。以政府本屬一體，
對於人民之承諾有不可不履行而分割承擔責任的義務；縱或認為原先之承諾有更改之
必要時，亦必採不溯既往之原則，不宜追課，以免有損政府威信及當事人權益（李總
統裁示語），況且所得稅法第四條第八款但書規定有牴觸憲法第一百六十六條國家應
獎勵科學之發明與創造．．．之規定，試問如果沒有經年累月的實驗驗證再實際放大
架設為工廠的實質勞務（心）提供，何來科學之發明與創造，學術與技術之發明呢﹖
由部分免稅的待遇，變為全部所得皆為應稅所得，是為降低待遇之措施又牴觸憲法第
一百六十五條．．．並依國民經濟之發展，隨時提高其待遇之保障；憲法第一百七十
一條法律與憲法牴觸者無效，中央法規標準法第十一條法律不得牴觸憲法，命令不得
牴觸憲法或法律，下級機關訂定之命令不得牴觸上級機關之命令的規定，足證財稅機
關引用所得稅法第四條第八款中但書規定及稅捐稽徵法第二十一條第一款之述欲追
課中科院非軍職員工受領自國防部及中科院代表國家所核予之品位加給（技術加給）
免稅部分之所得稅，有不能適用之爭議。為此恭請鈞院訊問證人胡衛華，依職權召開
言辭辯論並命令中山科學研究院參加訴訟，判決撤銷原處分及一再訴願決定，以保原
告權益，並符法制等語。
被告答辯意旨略以︰一、經查中科院之預算雖分別依計畫編列人事費支應其員工之各
項給與，但實際上領受「科技品位加給」或「技術津貼」之非軍職人員，無論配屬之
單位或參與不同計畫，悉依該院所訂「科技人員品位加給支給標準表」、「技術員薪
給標準表」之等級，每月按級定額領取「科技品位加給」或「技術津貼」。該院與其
聘僱人員之約定事項亦載明所指薪給，除實物代金及眷補費外，包括全部給與，是以
該院非軍職人員所領受之「科技品位加給」或「技術津貼」，核屬其因提供勞務所取
得之報酬，另被告於八十二年間曾派員前往該院現場瞭解結果，該院支付非軍職人員
之「科技品位加給」及「技術津貼」係採按月給付方式，是依相關法條及函釋規定，
原核定以系爭薪資所得（研究補助費或品位加給）二○一、二一○元，併課當年度綜
合所得額，核定應補稅額一二、○七三元，要無不合。二、至原告主張於申報所得稅
時，即依當年度扣繳憑單誠實申報，而今中科院復掣發扣繳憑單，被告怠於事實之認
定，而以扣繳憑單之掣發與否為課稅之認定標準，且在認定標準未明確前，追溯補徵
系爭所得之綜合所得稅，實有悖依法課稅原則乙節；按財政部六十八年十一月三十日
台財稅第三八五○一號函釋，中科院發給研究人員之研究加給依職級按月定額發給者
，應屬各該研究人員之薪資所得，應於給付時應依法辦理扣繳，所得人並應於年度結
算申報時合併申報課稅，並自六十九年一月起適用。是「品位加給」屬薪資所得應合
併申報課稅已臻明確，原告主張顯係對法令之誤解。三、另主張稅捐稽徵人員逐年審
閱中科院相關之會計資料，對系爭金額未予扣繳乙節，均未予置喙，顯證同意中科院
對該所得性質認定為研究補助費，屬免稅範圍乙節，查就中科院系爭「品位加給」或
「技術津貼」是否依法扣繳、申報情事，於被告成立前即八十年元月間經桃園縣稅捐
稽徵處大溪分處去函中科院請依法辦理，被告成立後亦先後多次函請中科院提示資料
供核，此有被告大溪稽徵所八十三年一月二十二日北區國稅大溪審第0000000
0號等函件可稽，是原告主張委無足採。且按現行所得稅法對此相關之規定條文，係
於民國五十二年制訂迄今，對系爭「品位加給」及「技術津貼」應依法課徵所得稅之
規定並未修正，被告依所得稅法規定補徵七十九年度綜合所得稅，依法並無不合，至
中小學校教師之所得與系爭「品位加給」、「技術津貼」，並不相同，且其與本案之
補徵無，請駁回原告之訴等語。
    理  由
按中華民國政府或外國政府，國際機構、教育、文化、科學研究機構、團體，或其他
公私組織，為勵進修、研究或參加科學或職業訓練而給與之學金及研究、考察補
助費等所得，免納所得稅。但受領之學金或補助費，如係為授與人提供勞務所取得
之報酬，不適用之，為行為時所得稅法第四條第八款所規定。又凡公、教、軍、警、
公私事業職工薪資及提供勞務者之所得，為薪資所得，該項所得之計算，以在職務上
或工作上取得之各種薪資收入為所得額；前項薪資包括薪金、俸給、工資、津貼、歲
費、金、紅利、各種補助費及按月或按年分期給付之退休金或養老金。但為雇主之
目的，執行職務而支領之差旅費、日支費及加班費不超過規定標準者，及依同法第八
條規定免稅之項目，不在此限，復為同法第十四條第一項第三類所明定。本件原告七
十九年度綜合所得稅結算申報，被告初查以其漏報取自中科院之薪資所得二○一、二
一○元，乃核定補徵稅額一二、○七三元。原告不服，以系爭所得係研究補助費，依
行為時所得稅法第四條第八款規定，應屬免稅所得，且系爭所得係依研究計畫專案申
請及依各員工參與程度分別計算發放，並非定額給付，於會計上採按月給付僅屬權衡
變通辦法，其性質符合財政部六十八年十一月三十日台財稅字第三八五○一號函釋，
稽徵機關逐年至中科院查閱相關會計資料，亦對系爭所得未予扣繳一節未予置理，中
科院據以認定系爭研究補助費係屬免稅所得，應屬合法、適當，稽徵機關於經過數年
後始為應稅主張，有違信賴原則云云，申經復查結果，以原告為中科院非軍職員工，
七十九年度領取自中科院薪資中之二○一、二一○元屬品位加給，為其所不爭，而中
科院之預算雖分別依計畫編列人事費支應員工之各項給與，然領受科技品位加給或技
術津貼之非軍職人員，無論配屬之單位或參與不同計畫，悉依該院所訂「科技人員品
位加給支給標準表」「技術員薪給標準表」之等級，每月按級定額領取科技品位加給
或技術津貼。中科院聘僱人員之約定事項亦載明薪給除實物代金及眷補費外，包括全
部給與，業經被告所屬大溪稽徵所赴中科院查閱資料瞭解無誤，並為中科院八十一年
十一月三日八十一訓誠字第一六八七三號函所明示，系爭品位加給自始即屬薪資所得
，自應依法合併申報繳稅，乃未准變更。至原告起訴主張：就中科院之命名、成立背
景及動機以及三十年來之研發成就，自有憲法第一百六十五條、第一百六十六條、第
一百六十七條所定勵措施引伸出之租稅優惠免稅規定之適用。所得稅法第四條第八
款但書牴觸憲法。中科院給予科技人才之品位加給或技術加給，不論發給之形式如何
，皆有上述憲法規定引伸出租稅優惠免稅規定之適用。而財政部六十八）台財稅字第
一一二○、第三八五○一號函，仍確定依上述租稅優惠予以免稅，中科院亦始終未開
立扣繳憑單，稽徵機關逐年審查該院預算亦未予置喙。信賴保護原則因而確定。嗣縱
認原先之承諾有更改必要，亦必採不溯既往原則，免予追繳五年前所得，方為合理云
云。惟查憲法規定提高從事教育、科學等工作者之待遇，並不表示該項工作者其所得
享有免稅之特權。原告指所得稅法第四條第八款但書之規定違憲云云，要無可取。又
本件中科院之預算雖分別依計畫編列人事費支應其員工之各項給與，但實際上領受「
品位加給」或「技術津貼」之非軍職人員，無論配屬之單位參與不同計畫，均依該院
所訂「科技人員品位加給支給標準表」、「技術員薪給標準表」之等級，每月按級定
額領取科技品位加給或技術津貼。且該院與其聘僱人員之約定事項亦載明所指薪給，
除實物代金及眷補費外，包括全部給與，其非軍職人員所領受之科技品位加給或技術
津貼，核屬因提供勞務所取得之報酬，應無行為時所得稅法第四條第八款免納所得稅
規定之適用。況被告於八十二年間派員前往該中科院瞭解結果，其支付非軍職人員之
科技品位加給及技術津貼確係按月給付方式，復經中科院八十一年十一月三日（八一
）訓誠字第一六八七三號函致被告，說明該院各類薪資扣繳所得稅狀況：「以該院於
年度開始即訂有各項研究計畫，並按照研究計畫逐月實施。各項研究計畫除一般經費
外，為獎勵科技人員竭盡心智參與研發工作，另編列研發人員研究補助費及技術津貼
。為便利作業，研發人員研究補助費係採按月發放方式，再經由成本歸戶手續，回歸
計畫預算內（研究補助費採個案給付，必將增加人力及作業之負擔，不符經濟效益）
」等語。足見中科院給付非軍職員工之品位加給及技術津貼之所得，屬經常性研究補
助費給與，且依職級按月定額支給，為提供勞務所取得之報酬，依行為時所得稅法第
四條第八款但書及第十四條第三類之規定，核非屬免稅之所得。系爭應納稅款，既未
逾稅捐稽徵法第二十一條所定核課期間，被告依上開所得稅法規定、發單補徵稅款，
核與租稅法定之原則無違。至所稱信賴保護原則，係指人民信賴政府機關之決定，就
其生活關係已有適當之安排，應給予保護或給予合理補償而言。本件財政部（六十八
）台財稅字第三八五○一號函釋說明：「一、凡依職級按月定額發給者，應屬各該研
究人員之薪資所得，應於給付時應依法辦理扣繳，所得人並應於年度結算申報時合併
申報課稅。二、如係按研究計劃個案給付、並非通案按職級按月給付者，則為研究補
助費，依法可免納所得稅。三、如屬第一種情形，中科院以往未依法扣繳，所得人以
往年度亦未申報納稅者，應即請中科院轉知各所得人自行向稽徵機關補報並補繳應納
稅款，可免予處罰，自六十九年一月起，中科院應於給付時依法扣繳，所得人應於每
年終後合併申報綜合所得稅。．．．」並未就系爭依職級按月定額發給之所得為應予
免稅之承諾，自無信賴保護原則之適用。又中小學教學課後輔導等所得與本件系爭所
得性質上並非相同之事件，本件被告對原告課稅之處分，亦無違平等原則。是原告應
依規定申報系爭所得而未申報，被告依首揭規定補徵漏報稅款一二、○七三元，無違
憲法第一百六十五條、第一百七十一條及中央法規標準法第十一條之規定，原告主張
，核無足採。原處分洵無違誤，一再訴願決定遞予維持，均無違誤。原告起訴意旨，
難謂有理，應予駁回。又本件事實已臻明確，並無訊問證人胡衛華、行言詞辯論及命
中科院參加訴訟之必要，併此明。
據上論結，本件原告之訴為無理由，爰依行政訴訟法第二十六條後段，判決如主文。
中    華    民    國     八十八      年      六      月       四        日
                    行 政 法 院 第 五 庭
                                審 判 長 評  事      廖  政  雄
                                         評  事      趙  永  康
                                         評  事      沈  水  元
                                         評  事      林  清  祥
                                         評  事      劉  鑫  楨
右  正  本  證  明  與  原  本  無  異
                                         法院書記官  陳  佩  玲
中    華    民    國     八十八      年      六      月       四        日
